# 非同一控制下产生的负商誉处理

提问人：金宝妈咪 时间：2020-11-21 20:44:00
2014 年，A公司与B公司投资新设C公司，A公司出资 51 万元，持股51%；B公司出资 49 万，持股49%; A公司与B公司不存在关联方关系。 A公司虽持股51%， 但因A公司未对C公司形成实际控制，因此 2014 年A公司未将C公司纳入合并范围，也未在A公司单体报表上对该投资进行账务处理。 2014 年，C公司盈利 1000 万元，净资产账面价值 1100万元。
2015 年 1 月 1 日起，A公司对C公司形成实际控制。A公司的处理方式为：以 2015 年 1 月 1 日为收购基准日，按非同一控制下企业合并收购C公司51%股权方式处理。 C公司 2014 年 12 月 31 日账面净资产 1100 万元（A公司出资 51 万元，B公司出资 49 万元， 2014 年C公司的当年净利润 1000 万元，合计 1100 万元）， 在购买日 2015 年 1 月 1 日，A公司将取得的C公司51%的净资产 561 万元与股权转让价款 51 万元（原为 2014 年出资的 51 万元）之间的差异 510 万元，在合并报表中确认了资本公积 510 万元。购买日，合并抵销分录如下（单位：万元），
借： 实收资本： 100
未分配利润： 1000
贷：长期股权投资： 51
少数股东权益： 539
资本公积： 510
请教陈老师：
情形一：按非同一控制下企业合并处理
1. 基于上述事项，在购买日 2015 年 1 月 1 日，A公司取得的C公司51%的净资产 561 万元与股权转让价款 51 万元（原为 2014 年出资的 51 万元）之间的差额 510 万元，实质是否可以理解为负商誉，是否应在合并报表中确认为营业外收入？而不是确认资本公积？
2. 按非同一控制下企业合并形成的负商誉处理，购买日 2015 年 1 月 1 日，合并抵销分录如下（单位：万元），该合并抵销分录是否恰当？
借： 实收资本： 100
未分配利润： 1000
贷：长期股权投资： 51
少数股东权益： 539
营业外收入： 510
情形二：投资当年按联营企业处理，后形成控制
1. 2014 年，虽然A公司并未对C公司形成控制，但实际投资已发生，投资 51 万元，持股51%。因此， 2014 年，A公司是否应在其单体报表上将对C公司的股权投资按联营企业处理，并按权益法核算，在 2014 年年末时调整长投账面价值及确认投资收益。A公司单体账务处理分录如下（单位：万元），：
2014 年实际出资时，确认长期股权投资-联营企业
借：长期股权投资-联营企业-初始投资成本 51
贷：银行存款 51
2014 年 12 月 31 日，按权益法确认投资收益
借：长期股权投资 510
贷：投资收益 510
2015 年 1 月 1 日，A公司对C公司实现实际控制时，A公司对C公司长期股权投资的账面价值为 561 万元（初始投资成本 51 万元+2014年度确认投资收益 510 万元），与取得的C公司51%的净资产 561 元无差异，因此也不会出现情形一中需要确认资本公积或营业外收入的情况。购买日 2015 年 1 月 1 日，合并抵销分录如下（单位：万元），借： 实收资本： 100
未分配利润： 1000
贷：长期股权投资： 561
少数股东权益： 539
因此， 2014 年先将该投资视为联营企业，进行相关账务处理， 2015 年实现实际控制时在纳入合并范围，这种方式是否更为合适。
以上事项，请陈老师指点，感谢！

回答人：chenyiwei
首先，要考虑 2014 年内有出资但未确认投资是否合理，是否属于前期差错； 2014 年内是否实际享有股东权利。据此考虑是否需作为前期差错进行追溯重述。
其次，要确定C公司可辨认净资产的公允价值，这很可能与账面价值不一致。
假设不考虑购买日C公司可辨认净资产账面价值与公允价值之间可能的差异，则：（ 1 ）假设前期确实不享有股东权利，即不属于前期差错的，则你对“情形一”的理解合理；（ 2 ）假设前期享有股东权利，且对C公司有重大影响的，则前期未作出会计处理构成前期差错，你对“情形二”的理解合理。